---
title: "Poročilo pri predmetu Analiza podatkov s programom R"
author: "Jernej Banevec"
output:
  html_document: default
  pdf_document:
    includes:
      in_header: lib/styles.sty
    latex_engine: xelatex
runtime: shiny
---

```{r setup, echo=FALSE, results='hide', message=FALSE}
# Če želimo nastaviti pisave v PDF-ju, odkomentiramo
# in sledimo navodilom v programu.
#source("fontconfig.r", encoding = "UTF-8")

# Uvoz vseh potrebnih knjižnic
source("lib/libraries.r", encoding = "UTF-8")
```

# Izbira teme

Za tematiko svojega projekta sem izbral analizo morebitne povezanosti med povprečno realno letno plačo (v določenem letu) in odločanjem parov za otroke oz. nataliteto naroda (številom, ki pove, koliko (živih) otrok se rodi v letu na tisoč prebivalcev) v določenem letu. Realno letno plačo bi primerjal tudi s številom splavov v določeni državi za določeno leto. Pri analizi podatkov vem, da bom moral biti pozoren na dejstvo, da se v odločitev para za otroka lahko pozna komaj naslednje leto, ko pa je povprečna realna letna plača lahko že drugačna. Zavedam se tudi, da obstaja možnost ničelne oz. zelo šibke korelacije med zgornjimi spremenljivkami. (kopirano iz README)

***

# Obdelava, uvoz in čiščenje podatkov

Pred obdelavo podatkov je potrebno imeti naložene pakete:
* library(reshape2)
* library(dplyr)
* library(readr)
* library(XML)
* library(XML2)

```{r uvoz, echo=FALSE, message=FALSE}
source("uvoz/index_cen.R", encoding = "UTF-8")
source("uvoz/nataliteta.R", encoding = "UTF-8")
source("uvoz/povprečna_letna_plača.R", encoding = "UTF-8")
```

Uvozil sem podatke iz Eurostata ter iz OECD-ja v podatkovni obliki CSV, ter v želji po poznavanju tudi drugih podatkovnih oblik še iz spletne strani UNData v obliki XML, pri obdelavi katerih imam še nekaj težav (podatke bi sicer lahko pobral tudi v CSV obliki in bi bilo delo lažje). Začetna stanja podatkov v obliki CSV ter XML so dostopna v mapi podatki, v mapi uvoz pa so kode za oblikovanje tidy data za vse podatke v obliki CSV, za podatke oblike XML se še trudim.

Oblike tabel ter spremenljivke sem že povzel v mapi README.

``{r razpredelnice}
kable(head(druzine))
head(obcine)
```

Slika \ref{fig:histogram} prikazuje porazdelitev števila naselij v občinah.

```{r histogram, echo=FALSE, message=FALSE, fig.align='center', fig.cap='Histogram števila naselij v občinah'}
ggplot(obcine, aes(x = naselja)) + geom_histogram() +
  ggtitle("Pogostost števila naselij") + xlab("Število naselij") + ylab("Število občin")
```

***

# Analiza in vizualizacija podatkov

```{r vizualizacija, echo=FALSE, message=FALSE}
source("vizualizacija/vizualizacija.r", encoding = "UTF-8")
```

Slika \ref{fig:zemljevid} prikazuje povprečno velikost družine za vsako občino.

```{r zemljevid, echo=FALSE, fig.align='center', fig.cap='Zemljevid povprečnega števila otrok v družini'}
ggplot() + geom_polygon(data = left_join(zemljevid, povprecja, by = c("OB_UIME" = "obcina")),
                        aes(x = long, y = lat, group = group, fill = povprecje)) +
  ggtitle("Povprečno število otrok v družini") + xlab("") + ylab("") +
  guides(fill = guide_colorbar(title = "Povprečje"))
```

***

# Napredna analiza podatkov

```{r analiza, echo=FALSE, message=FALSE}
source("analiza/analiza.r", encoding = "UTF-8")
```

Slika \ref{fig:graf} prikazuje povezavo med številom naselij in površino občine.

```{r graf, echo=FALSE, fig.align='center', fig.cap='Povezava med številom naselij in površino občine'}
ggplot(inner_join(obcine, data.frame(obcina = names(skupine),
                                     skupina = factor(skupine)), by = "obcina")
, aes(x = povrsina, y = naselja, color = skupina, size = prebivalci/1000)) + geom_point() +
  ggtitle("Število naselij glede na površino občine") +
  xlab(expression("Površina (km"^2 * ")")) + ylab("Št. naselij") +
  guides(color = guide_legend(title = "Skupina"),
         size = guide_legend(title = "Prebivalci (* 1000)"))
```

***

```{r shiny, echo = FALSE}
shinyAppDir("shiny", options=list(width="100%", height=600))
```
